臺灣臺中地方法院刑事判決　　　　　　　　　　　九十三年度中簡上字第三七二號
　　上　訴　人　甲○○
　　即　被　告
右上訴人即被告因竊盜等案件，不服本院臺中簡易庭九十三年度中簡字第一三三五號
中華民國九十三年六月四日第一審簡易判決（聲請案號：臺灣臺中地方法院檢察署九
十三年度偵字第七二七一號），提起上訴，本院管轄之第二審合議庭判決如左：
    主  文
原判決撤銷。
甲○○連續竊盜，處有期徒刑伍月，如易科罰金，以參佰元折算壹日，扣案之自備鑰
匙壹支沒收；又意圖為自己不法之所有，而侵占離本人所持有之物，處罰金貳仟元，
如易服勞役，以參佰元折算壹日。
    事  實
一、甲○○於民國九十二年二、三月間某日，在臺南市○區○○路一二五號行政院衛
    生署臺南醫院內，拾獲乙○○所有因失竊而脫離本人持有之國民身分證乙張，竟
    萌生意圖為自己不法之所有，未將該紙國民身分證予以歸還或報警處理，反予侵
占入己。復另行基於意圖為自己不法所有之概括犯意，於九十二年六月五日十八
    時許，在前揭行政院衛生署臺南醫院停車場，以其所有自備鑰匙乙支竊取陳春菊
    所有車牌號碼ＶＩＰ─０六八號輕型機車乙輛得手，作為代步之交通工具；又於
    九十二年六月十日十七時許，至臺南市○○○路○段二二一號國通汽車股份有限
    公司汽車展示店面，佯稱欲購買汽車，再趁接待之業務員江哲良不注意之際，順
    手竊取由江哲良保管中展示汽車駕駛座之汽車鑰匙二把得手。嗣於九十二年六月
    二十四日十五時五十分許，為警在臺南市東區○○○○街、崇德路口之臺南市立
    醫院停車場內當場查獲甲○○騎乘上開竊得之機車，並扣得其所有竊盜用之自備
    鑰匙乙支，並經警在其身上查獲乙○○所有國民身分證乙張及汽車鑰匙二支（均
    已發還被害人），始悉上情。
二、案經臺南市警察局第一分局報由臺灣臺南地方法院檢察署呈請臺灣高等法院檢察
    署移轉臺灣臺中地方法院檢察署檢察官偵查後聲請簡易判決處刑。
    理  由
一、本案上訴人即被告甲○○（下簡稱被告）雖屢經本院行準備程序及審理時均未到
    庭應訊，惟據其所提出之上訴狀，則對於右開事實均坦承不諱，僅辯以其素罹患
    精神分裂症，犯案當時皆因未正常服用抗精神病藥物而發病，而自己之機車故障
    且欲急忙趕往臺南市立醫院就醫使然，其餘竊盜犯行亦於未服用藥物之情況下所
    犯，被告業已罹患精神疾病達三、四年之久，並曾多次住院治療，故請求就被告
    精神狀態予以鑑定，是否已達精神耗弱或心神喪失之程度云云。經查：
  (一)右開被告如何侵占乙○○之國民身分證乙紙得手、竊取陳春菊所有車牌號碼ＶＩ
    Ｐ─０六八號輕型機車、竊取江哲良保管中展示汽車駕駛座之汽車鑰匙二把得手
    等情，業據被告於警、偵訊時自白在卷，核與被害人乙○○、陳春菊、江哲良等
    人於警詢時陳述情節相符，此外，復有贓物認領單、車輛竊盜、車牌失竊資料個
    別查詢報表─查詢車輛認可資料、照片、警員製作之職務報告書等件附卷及自備
    鑰匙一支扣案可資佐證，足見被告自白確與事實相符，被告有侵占遺失物及竊盜
    等犯行，均堪認定。
  (二)被告上訴意旨雖辯稱其罹患精神疾病，曾在多家醫院就醫，請求鑑定其於案發時
    精神狀態是否已達心神喪失或精神耗弱之程度乙情。
  1.惟被告經本院行準備程序及審理時多次傳喚、拘提均未到庭應訊，實已無從依其
    所請將其送由相關醫療院所鑑定其精神狀態，合先敘明。
  2.況依據被告於九十二年六月二十四日在臺南市東區○○○○街、崇德路口遭警查
    獲其行竊上開機車犯行後，其於警詢時供稱：「（車號ＶＩＰ─０六八號輕機車
    你自何處以何種方法竊得？）我於本（六）月五日十八時左右以自備之機車鑰匙
    ，趁機車所有人不在之際，撬開電源行竊得手後，留作供己代步工具之用，作案
    地點為本市○○路一二五號（臺灣省立【即署立】臺南醫院）之停車場內」、「
    （你目前無業，生活費用由誰供應？住何處？）我自今（九十二）年二月離家後
    ，即居無定所，大都以省立、市立及成功大學附設醫院之加護病房家屬休息室為
    住宿地點，生活費用則靠利用前來就診或探視病患之家屬不注意之際，伺機竊取
    身旁之皮包、手提袋內之財物花用」、「（你所竊得之財物均置於何處？）現金
    我均花費在日常生活上，目前均已花用殆盡，其餘之證件我則任意丟棄在各垃圾
    桶內」、「我自今（九十二）年二月起即開始在前述之醫院門診區或急診室內，
    以順手牽羊方式趁機偷竊財物得逞，時間不分晝夜均有，由於偷竊的次數很多，
    我自己也記不清楚多少次」、「（警方人員當場在你身上起獲之乙○○身分證乙
    張．．．，汽車鑰匙二支是誰的？）該身分證在成大醫院門診區竊來的，．．．
    ，汽車鑰匙則是本（六）月中旬以佯稱購車為由，在本市○○○路○段二二一號
    偷的，前二次的偷竊時間已忘記了」（參警卷第一頁背面、第二頁正反面筆錄）
    ；同日移送至臺灣臺南地方法院檢察署檢察官應訊時，則供稱：「（車牌ＶＩＰ
    ─０六八號機車何來？）偷來的，在臺南醫院偷的，在一、二個星期前偷的，用
    自己機車鑰匙偷的」、「乙○○身分證在署立臺南醫院撿的，在今年二、三月撿
    的，．．．，汽車鑰匙二支在臺南市○○○路日產汽車偷來的，在上星期偷的」
    等詞（參該署九十二年度偵字第七二三二號卷第五頁筆錄）。其業已明確供稱各
    次之行竊及拾獲時間、地點、行竊機車時所使用之犯案工具及竊車用途，並坦承
    曾在醫院門診室或急診室內行竊多次等情，並非對於所為案發過程均不復記憶。
    且被告於九十三年五月四日臺灣臺中地方法院檢察署檢察官偵訊時供稱：「（機
    車來源？）約於九十二年六月五日下午在署立臺南醫院停車場偷來的」、「我自
    己的機車壞掉，用我自己機車的鑰匙撬開電源，把車騎走，沒有用其他工具」、
    「（乙○○身分證來源？）我在署立臺南醫院撿到的」、．．．「（你身上有鑰
    匙二支，是否於汽車公司偷的？）我當時有要買車，業務員去接洽別的客戶，我
    看鑰匙吊在駕駛座上，我就把鑰匙放在口袋帶走，當時我只是想說身上有汽車鑰
    匙．．．跟正常人比較一樣，所以就順手帶走」等語（參該署九十三年度偵字第
    七二七一號卷第一六頁以下筆錄）。並針對其行竊機車之動機乃因其自己機車壞
    掉，行竊被害人江哲良保管之汽車鑰匙，連同竊取另名被害人丙○○所有信用卡
    二張（詳下述）並在背面簽署自己姓名，無非均在證明使自己看起來較有行情與
    身價等節提出說明。顯然被告在為上開侵占及竊盜行為時，均知悉其所為何事，
    且係有意欲地從事該等犯罪行為，與對於外界事務全然缺乏知覺理會及判斷作用
    ，而無自由決定意思能力（心神喪失）或該項能力並非完全喪失，僅較普通人之
    平均程度顯然減退者（精神耗弱）並不相同。
  3.況且，被告前曾於九十一年八月十四日因加重竊盜案件，經臺灣板橋地方法院於
    九十二年七月三十一日以九十二年度易緝字第一一一號判處其有期徒刑六月，得
    易科罰金確定在案（下簡稱前案），被告於該案審理期間提出行政院衛生署臺南
    醫院出具其罹患精神官能性憂慮症之診斷證明書影本一紙及病歷影本一件為據，
    而經該院函請亞東紀念醫院就被告為該案竊盜行為時，其精神狀況是否已達心神
    喪失或精神耗弱程度。經亞東紀念醫院就被告之個人史、案情經過予以鑑定，認
    被告於會談時意識清楚、情緒低落、態度合作，言語連貫，認知功能正常，無幻
    覺妄想或怪異行為，整體而言合於憂鬱症患者之臨床症狀；依被告所述病史、所
    附病歷記載、及會談時之表現，被告合於憂鬱症（精神官能性憂鬱症、精感性精
    神病等亦類同）之診斷。其病史中有多次憂鬱低落之自殺自傷等之情事，但並無
    幻覺妄想症狀。被告雖使用精神藥物，並自述當時不記得自己做些什麼事。惟被
    告可清楚陳述原有竊取被害人物品報復之心，事後亦知為自己所為，且亦非首次
    使用精神科藥物，推論當時應非因藥物特殊反應所致之失或行為異常。故被告雖
    有精神疾病之診斷，但犯案當時並非基於病情所生覺妄想或意識混亂而為，故未
    達於精神耗弱或心神喪失之程度，因此，綜上資料，被告犯案時未達精神耗弱或
    心神喪失程度，並有亞東紀念醫院九十二年七月十六日精神鑑定報告書一件在卷
    可佐。被告雖於前案後之九十二年二、三月有侵占被害人乙○○所有國民身分證
    、於同年六月五日及十日分別有竊取被害人陳春菊所有機車及被害人江哲良保管
    之汽車鑰匙二支，然依前開鑑定報告所述，被告係罹患精神官能性憂慮症，其病
    史中有多次憂鬱低落之自殺自傷等之情事，但並無幻覺妄想症狀，且被告並非首
    次使用精神科藥物，因而推論前案案發當時應非基於藥物特殊反應所致之失或行
    為異常，故被告雖有精神疾病之診斷，但前案犯案當時並非基於病情所生覺妄想
    或意識混亂而為，故未達於精神粍弱或心神喪失之程度。被告既未因罹患精神病
    症而導致有幻聽幻覺之現象，加以其對於犯案過程、內容、使用工具、犯案用途
    均詳為描述，顯然被告本案所犯侵占、竊盜之時尚不致因其罹患精神官能性憂鬱
    症，而導致其為上開犯行時之精神狀況有達致心神喪失或精神耗弱之程度至明。
  4.且經本院依被告上訴狀所請分別向其前曾就診之醫療院所查詢其是否罹患精神類
    疾病暨精神狀況。國軍北投醫院覆稱：被告於八十九年九月二十一日、九十一年
    八月七日、九十三年九月二十二日前往就診，最後一次就診精神情況不穩且有自
    殘、攻擊、衝動，初步診斷罹患嚴重憂鬱症，疑為人格違常，惟依現有病歷資料
    尚無法判定其精神狀態是否可能出現行竊後不自知之情事（有該院九十三年十二
    月十三日醫修字第０九三０００二一六四號函文為證）；財團法人奇美醫院覆稱
    ：被告於八十九年九月十五日初診時，經檢出為精神官能性憂鬱症，並於八十九
    年九月十八日、九十三年五月十四日門診追蹤治療，一般而言，精神官能性憂鬱
    症者不會有「行竊他人物品而不自知」之情形（有該院九十三年十二月七日九三
    奇醫字第六一六五號函文為證）；財團法人奇美醫院柳營分院覆稱：被告未曾至
    該院就診（有該院九十三年十二月六日九三奇院柳醫字第０四０五號函文為證）
    ；行政院衛生署臺南醫院覆稱：被告曾因罹患精神官能性憂鬱症，分別於九十年
    五月十六日至五月二十二日、九十一年三月八日同月十九日、同年四月十日至同
    年月十二日、同年九月二十三日至同年十月八日、同年十二月五日當日，至該院
    精神科住院治療，其間多次門診治療，最後一次九十二年一月二十三日門診後即
    失去追蹤，被告主訴情緒憂鬱、失去興趣、失眠、自殺意圖、無望、無助感、焦
    慮，通常單純的精神官能性憂鬱症是不會導致病患在不自知的情況下行竊他人的
    財物（有該院九十三年十二月七日九十三南醫歷字第０九三０００六七二六號函
    文為證）；國軍左營醫院覆稱：被告自八十八年九月二十二日至八十九年九月二
    十五日計門診五次，依門診病歷紀錄及追蹤次數，無法對個案作確切之診斷，且
    依門診病歷記載無法排除詐病之可能，因此建議就個案刑責部分應予安排精神鑑
    定」（有該院九十三年十二月十四日醫和字第０九三０００三二四０號函文為證
    ）；亞東紀念醫院函覆稱：被告並未因精神疾病前來就診，但於九十二年七月十
    五日經由臺灣板橋地方法院安排鑑定，依臨床症狀被告係符合「憂鬱症」之診斷
    ，如欲鑑定其是否出現行竊他人物品而不自知之情況，建議仍以安排正式鑑定為
    宜（有該院九十三年十二月十四日亞歷字第０九三六四一０五六六號函文為證）
    。上開醫院回覆內容或稱被告未曾就診，或稱其僅罹患精神官能性憂鬱症，依其
    過去病歷資料尚不致出現行竊他人物品而不自知之情況，且均建議以安排正式鑑
    定為宜。是依前揭醫院函覆內容，亦不能證明被告於本案犯案時之精神狀態已達
    精神耗弱或心神喪失之有利認定。
  (三)從而，被告前開所辯均要無足取。本件事證業臻明確，被告有侵占遺失物及竊盜
    等犯行，均堪認定。
二、核被告所為，係犯刑法第三百二十條第一項竊盜罪、第三百三十七條侵占遺失物
    罪。被告先後二次竊盜犯行，時間緊接，手段相同，所犯構成要件復相同，顯係
    基於概括犯意反覆為之，為連續犯，依刑法第五十六條規定論以一罪，並依法加
    重其刑。公訴人雖另認被告於九十一年二月間某日，有竊取被害人丙○○所有信
    用卡二張（一張為富邦銀行ＶＩＳＡ金卡，卡號：0000000000000
    000號、另一張為世華銀行ＶＩＳＡ金卡，卡號：000000000000
    0000號）之犯行，而與本案前開已成罪之竊盜犯行具有連續犯之裁判上一罪
    關係。而被害人丙○○所有前揭信用卡二張係於九十年十二月至九十一年二月間
    某日在其位於臺南縣永康市○○○路二０六巷六十八弄六十七號住處遭竊，業據
    證人即被害人丙○○之夫陳惠明於警詢時陳述明確，核與被告偵訊時自白內容若
    合符節（參臺灣臺中地方法院檢察署九十三年度偵字第七二七一號卷第一六頁以
    下筆錄），復有贓物認領單一紙及信用卡照片二幀在卷可按。然被告該次竊盜行
    為與本案二次竊盜行為均在九十二年六月間，至少相隔已一年又四月，且被告一
    係利用前往彼時身為鄰居之被害人丙○○住處竊取，一係利用在外缺少交通工具
    及為讓自己看起來與正常人般，在外竊取，犯罪情狀、方法均有不同，實難認被
    告被訴於九十一年二月間竊取信用卡之行為與本案二次竊盜行為係出於概括犯意
    反覆為之，尚難認定具有連續犯；反觀被告前案被訴於九十一年八月十四日行竊
    鄰居之飲料、紅豆湯及水果芭樂二顆得手，與被告竊取丙○○所有信用卡之時間
    相距僅半年之時間，且同為竊取鄰居家所有財物，顯然本案被告被訴竊取信用卡
    犯行與前案竊盜犯行係出於被告同一竊盜概括犯意而為，應為前案既判效力所及
    ，本應依法為免訴判決之諭知，惟公訴人以此部分與前開已成罪之竊盜部分具有
    連續犯之裁判上一罪關係，基於審判不可分法理，本院不另為上開之諭知。至本
    案已成罪之二次竊盜犯行則因與前案被訴之九十一年八月十四日竊盜犯行，相隔
    已九個月餘，尚難認基於同一竊盜概括犯意而為，自不受前案既判力之拘束，附
    此敘明。至被告所犯前開二罪，犯意個別，行為互異，應予分論併罰。原審以被
    告事證明確，予以論罪科刑，固非無見，被告猶以其罹患精神分裂症，應有精神
    耗弱或心神喪失減輕其刑規定之適用為由，提起上訴，為無理由；惟原審未慮及
    被告被訴竊取被害人丙○○所有信用卡部分應為前案既判力所及而不另為免訴判
    決之諭知，卻予以論罪科刑，有所未合；本件被告上訴雖無理由，惟原審判決既
    有如上所指不當之處，自應由本院將原判決撤銷，另為適當之判決。爰審酌被告
    前已有竊盜犯行，素行不佳，其年紀尚輕，竟不知憑正當管道賺錢資以謀生，雖
    罹患精神分裂症，然仍不斷侵占、行竊他人財物，欲謀不勞而獲，並飾詞假借生
    病名義犯案，於本院歷次準備程序及審理時復均不到庭應訊，戶籍地址一再變更
    ，未曾主動陳報法院，犯後態度顯然不佳等一切情狀，量處如主文所示之刑，並
    分別諭知易科罰金及易服勞役之折算標準。至扣案之自備鑰匙一支乃被告所有供
    竊取被害人陳惠菊所有機車所用之物，業據其於警、偵訊時供明在卷，依刑法第
    三十八條第一項第二款規定宣告沒收。
三、按被告經合法傳喚，無正當之理由不到庭者，得不待其陳述，逕行判決，刑事訴
    訟法第三百七十一條定有明文。茲被告經本院歷次合法傳喚、拘提均未到庭，爰
    不待其陳述，逕行判決，附此敘明。
據上論斷，應依刑事訴訟法第四百五十五條之一第三項、第三百七十一條、第三百六
十九條第一項前段，刑法第五十六條、第三百二十條第一項、第三百三十七條、第四
十一條第一項前段、第四十二條第二項、第三十八條第一項第二款，罰金罰鍰提高標
準條例第一條前段、第二條，判決如主文。
中      華      民      國      九十四      年      三    月      九    日
                            臺灣臺中地方法院刑事第四庭
                                  審判長法  官  張靜琪
                                        法  官  吳進發
                                        法  官  賴妙雲
右正本證明與原本無異。
本件不得上訴。
                                        書記官
中      華      民      國      九十四      年      三    月      九    日
附錄法條：
刑法第三百二十條第一項、第三百三十七條
第  320 條  (普通竊盜罪、竊佔罪)
            意圖為自己或第三人不法之所有，而竊取他人之動產者，為竊盜罪，處五
            年以下有期徒刑、拘役或五百元以下罰金。
            意圖為自己或第三人不法之利益，而竊佔他人之不動產者，依前項之規定
            處斷。
            前二項之未遂犯罰之。
第  337 條  (侵占遺失物罪)
            意圖為自己或第三人不法之所有，而侵占遺失物、漂流物或其他離本人所
  持有之物者，處五百元以下罰金。
